臺灣花蓮地方法院刑事判決　　　　　　　 95年度訴字第213號
公　訴　人　臺灣花蓮地方法院檢察署檢察官
被　　　告　鴻興環保資源再生有限公司
法　表　人　丙○○
被　　　告　甲○○
　　　　　　庚○○
　　　　　　丁○○
　　　　　　辛○○
共　　　同
選任辯護人　簡燦賢律師
上列被告等因竊盜等案件，經檢察官提起公訴（94年度偵字第18
87號、95年度偵字第2163號、95年度偵字第2804號），本院判決
如下：
    主  文
甲○○犯常業竊盜罪，處有期徒刑壹年陸月；減為有期徒刑玖月
。
鴻興環保資源再生有限公司法人之負責人，連續未依廢棄物處理
文件內容處理廢棄物，科罰金新臺幣捌拾萬元；減為罰金新臺幣
肆拾萬元。
庚○○、丁○○、辛○○均無罪。
    事  實
一、甲○○為進安企業社、鴻興環保資源再生有限公司（以下簡
    稱鴻興公司，登記負責人為甲○○之妻丙○○，設於花蓮縣
    吉安鄉○○村○○路286 號）之實際負責人，鴻興公司並經
    花蓮縣政府核發領有廢棄物處理許可證；庚○○、丁○○為
    鴻興公司員工，辛○○為進安企業社員工，均實際受僱於甲○○。
二、甲○○於民國91年5 月10日，向行政院國軍退除役官兵輔導
    委員會花蓮農場（以下簡稱花蓮農場）承租花蓮縣吉安鄉○○段886至888地號土地，合計約1.488971公頃，其明知上開
    土地為中華民國所有，並交由花蓮農場管理，不得將挖取土
    地上砂石出賣，且明知廢棄物之處理，應依許可文件內容處
    理，竟基於為自己不法所有之常業竊盜犯意，及不依許可文
    件處理廢棄物之概括犯意，先利用於92年6 月25日向花蓮農
    場申請取得上述3筆土地之土壤改良許可，改良深度為1公尺
    之機會，於取得許可後，未依土壤改良計畫實施開挖回填，
    竟於94年初某日起迄95年3月8日止，利用不知情之員工庚○○駕駛挖土機挖掘上開3 筆土地之砂石、丁○○駕駛車牌號
    碼GQ-810號營業大貨車、辛○○駕駛車牌號碼QU-650號自用
    大貨車將採得之砂石載往東鋆砂石場，竊取上開3 筆土地之
    砂石約17,004立方公尺，再以每立方公尺新台幣（下同）90
    元之價格，轉賣與東鋆砂石場，並侍以維生，總計獲利約15
    3 萬餘元；同時甲○○利用不知情之姓名年籍不詳之員工，
    將石材業者委託鴻興公司處理之石材廢棄物，約58,472立方
    公尺，載往上開3筆土地傾倒，嗣經花蓮農場於94年5月24日
    會同警方前往上開土地會勘，始查悉上情。
三、案經行政院國軍退除役官兵輔導委員會花蓮農場訴由花蓮縣
    警察局吉安分局報告臺灣花蓮地方法院檢察署檢察官偵查起
    訴。
    理  由
壹、程序部分：
一、按被告以外之人於審判外之言詞或書面陳述，除法律有規定
    者外，不得作為證據；次按被告以外之人於審判外之陳述，
    雖不符前4 條之規定，而經當事人於審判程序同意作為證據
    ，法院審酌該言詞陳述或書面陳述作成時之情況，認為適當
    者，亦得為證據；當事人、代理人或辯護人於法院調查證據
    時，知有第159條第1項不得為證據之情形，而未於言詞辯論
    終結前聲明異議者，視為有前項之同意，刑事訴訟法第 159
    條第1項、第159條之5第1項、第2 項分別定有明文。查公訴
    人以證人即花蓮農場組長己○○、證人即土地巡查員戊○○
    、證人即東鋆砂石場廠長張文信、證人庚○○、丁○○、辛○○等人於警詢中之證述，為被告甲○○、鴻興公司犯本案
    之證據，雖上開證詞性質為被告以外之人於審判外之言詞陳
    述，原則均不得為證據，惟被告甲○○、鴻興公司及辯護人
    對上開證據均未於言詞辯論終結前聲明異議，且經本院審酌
    該言詞作成時並無不當取供或其他非法之情況，亦無不適當
    之情形，揆諸前揭說明，上開證據應具證據能力，合先敘明
    。
貳、有罪部分：
一、上揭事實，業據被告鴻興公司代表人丙○○、被告甲○○於
    本院審理中坦承不諱，且有證人庚○○、丁○○、辛○○、
    張文信於警詢中、證人己○○、戊○○於警詢、偵查及本院
    審理中、證人乙○○於本院審理中之證述在卷可憑，另有鴻
    興公司執照、廢棄物處理許可證、營利事業登記證個1 份、
    東鋆砂石場車輛進料日報表、花蓮縣政府於90年7月6日90府
    地用字第062366號函、合作契約書各1份、花蓮農場94年5月
    27日花農產字第0940000969號函暨函附之光學段886-888 地
    號土地盜挖砂石現場會勘紀錄1份、被告甲○○於92年2月24
    日、92年5月8日發函花蓮農場之函文、花蓮農場92年3月7日
    90以第0920000365號函、花蓮縣環境保護局95年1 月13日花
    環廢字第09503000520 號函、花蓮縣環境保護局執行違反廢
    棄物清理法案件處分書、花蓮縣政府95年2 月20日府地用字
    第09500274630號函、95年2月15日府工水字第 09500235410
    號函暨函附95年2月7日會勘紀錄、花蓮農場94年12月28日土
    地督導、巡視紀錄表各1 份、臺灣花蓮地方法院檢察署檢察
    官於95年3月7日履勘筆錄1 份、現場照片36幀、花蓮縣花蓮
    地政事務所95年4 月11日花地所測字第0950005346號函、本
    院95年7月10日履勘筆錄1份暨履勘現場照片34幀、花蓮農場
    刑事陳報狀2 份暨恢復原狀照片64幀在卷可憑，另有自用大
    貨車、營業用大貨車及挖土機各1 台扣案可佐，被告甲○○
    、鴻興公司前開自白，與事實相符，堪信其為真實可採。本
    案事證明確，被告甲○○、鴻興公司犯行堪以認定，應予依
    法論科。
二、按以石材污泥再利用於工程填地材料者，應由主辦單位或廠
    商檢具工程核准使用石材污泥文件向石材污泥產生者取用，
    經濟部事業廢棄物再利用種類及管理方式第14條第4 項定有
    明文，可知石材污泥之再利用需經相關單位核准方得為之。
    查辯護人雖辯稱：被告甲○○、鴻興公司將石材污泥使用於
    土地改良土壤行為，應屬再利用範圍，而非廢棄物清理法第
    46條處罰規定之範圍云云。然查，一般石材污泥，依法應進
    入合法之處理廠或再利用場處理，鴻興公司雖屬處理廠，但
    若作為處理石材污泥之場所，仍應取得環保局之同意，且若
    只是將石材污泥堆置於土地上，並非再利用之行為，蓋再利
    用行為必須依照經濟部事業廢棄物再利用管理辦法，依一定
    之程序方式為之，若對石材污泥欲採取再利用方式，則必須
    經過農業主管機關同意等情，亦經證人乙○○於本院審理中
    證述明確（本院卷第156 頁），益證廢棄物再利用有其一定
    之規定及申請程序，然被告甲○○雖曾向花蓮農場聲請利用
    石材污泥改良土壤，然其僅有單純傾倒堆置石材污泥於系爭
    土地，有現場照片34幀附卷可佐，且被告甲○○並未依相關
    規定向農業主管機關申請石材污泥再利用，亦據被告甲○○
    於本院審理中坦承不諱，可知其上開單純堆置石材污泥之行
    為，並非廢棄物再利用行為。況依被告甲○○向花蓮農場提
    出之土壤改良計畫，土地最下層應放置百分之60石材廢土，
    中層覆以百分之30砂土，最上層加以百分之10有機沃土，有
    土壤改良施工剖面圖1 紙附卷可參（吉警刑字第094000號卷
    第44頁），然被告甲○○於系爭土地上僅堆置石材污泥，並
    無相關比例之砂石、有機沃土等掩埋，有現場照片34幀在卷
    可稽，又被告甲○○於本院審理中亦坦承稱：伊挖取系爭土
    地砂石盜賣之目的，除為獲利外，另一面也是為求方便傾倒
    石材污泥等語（本院卷二第16頁），顯見被告甲○○係以合
    法承租系爭土地，巧藉土壤改良土地之方式，達到其非法傾
    倒石材污泥之目的，亦難認其主觀上有何再利用石材污泥廢
    棄物之意思，而可排除廢棄物清理法第46條規定之適用，辯
    護人上開辯詞並不可採，併此敘明。
三、按行為後法律有變更者，適用行為時之法律。但行為後之法
    律有利於行為人者，適用最有利於行為人之法律，刑法第 2
    條第1 項定有明文。查被告甲○○、鴻興公司行為後，刑法
    業於95年7月1日修正生效，自應依上開規定，為新舊法之比
    較。經查：
（一）刑法第55條牽連犯、第56條連續犯之規定均業經刪除，惟
      本件被告甲○○所犯常業竊盜及違反廢棄物清理法之罪間
      有方法、目的之牽連關係，另被告甲○○、鴻興公司所犯
      違反廢棄物清理法之罪有連續犯之裁判上一罪關係，依修
      正後刑法規定分論併罰之結果，將對被告甲○○、鴻興公
      司產生不利之法律效果，是比較新舊法結果，以修正前刑
      法第55條牽連犯、第56條連續犯之規定較有利於被告，而
      應適用之。
（二）關於罰金刑部分，修正前刑法第33條第5 款規定，罰金刑
      為1銀元以上，換算為新臺幣，僅為新臺幣3元；修正後刑
      法第33條第5款則將罰金刑提高為新台幣1千元以上，並以
      百元計算之。依比較新舊法規定，自以修正前規定較有利
      於被告甲○○、鴻興公司，本案自應適用之。
（三）刑法第322 條常業竊盜罪之規定亦經刪除，改為一罪一罰
      ，犯行應回歸數罪併罰，而依修正前刑法第322 條常業竊
      盜罪，其法定本刑為1年以上7年以下有期徒刑，於刑法修
      正後，因常業犯已經刪除，應將所犯竊盜罪分論併罰，合
      併計算其法定最高本刑為有期徒刑，顯較原常業犯之法定
      刑為重（參照最高法院95年第8 次刑事庭會議決議，認常
      業犯之規定刪除後之法律比較適用，同連續犯之處理；臺
      灣高等法院暨所屬法院因應新修正刑法施行座談會第12號
      問題研討結果亦認應比較新舊法適用），故修正前刑法第
      322條規定自較被告有利，而應適用之。。
四、按刑法上所謂常業犯，指反覆以同種類行為為目的之社會活
    動之職業性犯罪而言，至於犯罪所得之多寡，是否恃此犯罪
    為唯一之謀生職業，則非所問，縱令兼有其他職業，仍無礙
    於該常業犯罪之成立，此有最高法院85年臺上字第510 號判
    例要旨可參，查被告甲○○僱工反覆挖取系爭土地砂石之時
    間近1年，且販售盜挖之砂石獲利高達153萬餘元（17,004*9
    0 ），顯見其有恃以維生之意。故核被告甲○○所為，係犯
    刑法第332條常業竊盜罪及廢棄物清理法第46條第1項第4 款
    之未依廢棄物處理許可文件處理廢棄物罪，被告鴻興公司則
    因其實際負責人執行業務而犯廢棄物清理法第46條第1項第4
    款之罪，應依同法第47條之規定科以該條之罰金刑（按被告
    甲○○、鴻興公司行為後，廢棄物清理法已於94年5月5日修
    正，並於同年7月1日生效，修正前廢棄物清理法第46條原有
    細分2項規定，但該條第2項有關常業罪之規定業經刪除，惟
    原條文第1 項規定並未更動，故此部分並無新舊法規定之適
    用，本案自應逕行適用修正後廢棄物清理法第46條第1項第4
    款規定，併此敘明）。被告甲○○利用不知情之員工庚○○
    、丁○○、辛○○犯常業竊盜罪，另利用姓名年籍不詳之員
    工犯違反廢棄物清理法之罪，均為間接正犯。被告甲○○、
    鴻興公司多次處理廢棄物之行為，時間緊接，所犯罪名相同
    ，顯係出於概括之犯意為之，為連續犯，均依刑法第56條之
    規定以一未依廢棄物處理許可文件處理廢棄物罪論，並分別
    加重其刑。被告甲○○所犯上開2 罪間，有方法目的之牽連
    關係，為牽連犯，應從1 重之常業竊盜罪論處。起訴書雖認
    被告甲○○於95年4月間傾倒廢棄物後，復於94年5月21日另
    起犯意，復行傾倒廢棄物，所犯違反廢棄物清理法之罪應數
    罪併罰云云，然被告甲○○係基於傾倒廢棄物之概括犯意，
    業據其供陳在卷，公訴人亦於本院審理中更正此部分犯行應
    為連續犯之裁判上一罪關係，本院自應依其更正而為審酌，
    附此敘明。又被告甲○○、鴻興公司犯罪時間在96年4 月24
    日以前，上開所犯之罪，合於中華民國96年罪犯減刑條例第
    2 條第1項第3款規定，應分別減其宣告刑期2分之1。
五、爰審酌被告甲○○有過失致死罪之前科紀錄，有臺灣高等法
    院被告前案紀錄表1 份在卷可佐，其犯罪之手段、方法、對
    被害人花蓮農場之損害、其傾倒石材污泥獲利200 餘萬元、
    盜賣系爭土地砂石獲利約153萬元，惟其已將系爭3筆土地大
    致恢復原貌，及犯罪後坦承犯行之態度等一切情狀，認公訴
    人對被告甲○○求處有期徒刑3 年尚嫌過重，爰對被告甲○○及鴻興公司分別量處如主文所示之刑及減得之刑。至扣案
    之自用大貨車、營業大貨車及挖土機各1 台，雖為被告甲○○所有，然其價值甚高，且主要目的係供交通運輸工具，於
    案發前數年即已購買等情，已據被告甲○○於偵查中供述明
    確（94年度偵字第1887號卷第14頁），可知上開車輛僅一時
    供本案挖掘土石，並載運土石離開現場，尚難認其主要目的
    係供本案犯罪所用，爰不予宣告沒收，併此敘明。
參、無罪部分：
一、公訴意旨略以：被告庚○○、丁○○、辛○○於94年初某日
    起，與被告甲○○共同基於為自己不法所有之概括犯意聯絡
    ，由被告甲○○指示被告庚○○駕駛挖土機，挖掘花蓮縣吉
    安鄉○○段886至888號土地之土石級配，由被告丁○○駕駛
    車牌號碼GQ-810號營業大貨車、被告辛○○駕駛車牌號碼QU
    -650號自用大貨車，將採得之土石級配載往東鋆砂石場，竊
    取上開三筆土地之土石級配，再以每立方公尺90元之價格，
    賣與東鋆砂石場等公司。因認被告庚○○、丁○○及辛○○
    涉犯刑法第321條第1項第3款之攜帶兇器竊盜罪嫌云云。
二、按犯罪事實應依證據認定之，無證據不得認定犯罪事實；又
    不能證明被告犯罪者，應諭知無罪之判決，刑事訴訟法第15
    4條第2項、第301條第1項分別定有明文。再所謂認定犯罪事
    實之證據，係指足以認定被告確有犯罪行為之積極證據而言
    ，苟未能發現相當證據，或證據不足為不利於被告事實之認
    定時，即應為有利於被告之認定，更不必有何有利之證據，
    亦不能以推測或擬制之方法，以為裁判基礎，最高法院29年
    上字第3105號、40年台上字第86號、56年台上字第807 號判
    例意旨可資參照。
三、公訴人認被告庚○○、丁○○、辛○○3 人（以下簡稱被告
    庚○○等3 人）涉犯上開罪嫌，無非係以前開貳之一、被告
    甲○○、鴻興公司有罪部分所列之證據為被告庚○○等3 人
    涉案之證據。訊之被告3 人堅決否認有何竊盜犯行，均辯稱
    ：伊等分別受僱於鴻興公司及進安企業社，實際老闆為被告
    甲○○，伊等只知道被告甲○○有承租系爭3 筆土地，所以
    只是依照被告甲○○之指示挖取系爭土地砂石並載往東鋆砂
    石場，並不知道被告甲○○係違法挖取砂石並盜賣，伊等並
    無竊盜之故意等語，經查：
（一）被告庚○○3 人，自94年初某日起，經由被告甲○○指示
      ，由被告庚○○駕駛挖土機，挖掘系爭土地之砂石，由被
      告丁○○駕駛車牌號碼GQ-810號營業大貨車、被告辛○○
      駕駛車牌號碼QU-650號自用大貨車，將採得之砂石載往東
      鋆砂石場，並於94年5 月24日為警當場查獲等情，業據證
      人己○○、戊○○於警詢及偵查中證述明確，並為被告庚○○等3 人於本院審理中坦承不諱，且有前開貳之一、被
      告甲○○、鴻興公司有罪部分所列之證據在卷可查，堪信
      其為真實可採，然此僅能證明被告庚○○等3 人確有於系
      爭土地上挖取砂石之行為，惟尚不足據以認定被告庚○○
      等3人主觀上有何竊盜之故意。
（二）被告庚○○等3 人係分別受僱於鴻興公司及進安企業社，
      實際老闆為被告甲○○，被告甲○○雖合法承租系爭3 筆
      土地，但並未告知被告庚○○等3 人關於挖取系爭土地砂
      石係不合法等情，業據被告甲○○於本院審理中供述明確
      （本院卷第15頁），衡諸常情，一般勞工受僱工作，多僅
      關心薪資多少、雇主是否可按時給付薪資等自身問題，對
      於雇主是否為合法挖取者，多僅依據雇主之口頭說明或提
      出部分相關證件而判斷之，本案被告甲○○係合法租用系
      爭土地，有合作契約書1 份在卷可佐，則被告甲○○指示
      被告庚○○等3 人為挖取系爭土地上砂石之行為，客觀上
      足認係被告甲○○對於系爭土地使用方式之一，被告庚○○等3 人自難查悉挖取系爭土地砂石已逾越被告甲○○依
      契約可使用系爭土地之範圍，故應認被告庚○○等3 人並
      無竊盜之故意，其等與被告甲○○間就竊盜犯行並無犯意
      聯絡。
（三）綜上所述，公訴人據以起訴被告庚○○等3 人之證據僅足
      證明被告庚○○等3 人有挖取系爭土地砂石之行為，然尚
      不足以證明其等有何竊盜之犯意。此外，復查無其他積極
      證據足資證明被告庚○○等3 人確有公訴人所指之竊盜犯
      行，本案不能證明被告庚○○等3 人犯罪，揆諸首揭法條
      及判例意旨，爰均為被告庚○○等3人無罪之諭知。
據上論斷，應依刑事訴訟法刑事訴訟法第299條第1項前段、第30
1條第1項，廢棄物清理法第46條第1項第4款、第47條，刑法第 2
條第1項前段、第11條前段、修正前刑法第56條、第322條、第55
條，中華民國96年罪犯減刑條例第2條第1項第3款、第7條之規定
，判決如主文。
本案經檢察官孫源志到庭執行職務。
中　　華　　民　　國　　96　　年　　8　　月　　8　　日
                        臺灣花蓮地方法院刑事第二庭
                            審判長法  官  李 豫 雙
                                  法  官  沈 培 錚
                                  法  官  俞 秀 美
上列正本證明與原本無異。
如對本判決不服，應於送達後10日內，向本院提出上訴狀（應抄
附繕本）告訴人或被害人如對於本判決不服者，應具備理由請求
檢察官上訴，其上訴期間之計算係以檢察官收受判決正本之日期
為準。
                                  書記官
中　　華　　民　　國　　96　　年　　8 　　月　　10　　日
附錄本判決論罪之法律條文：
廢棄物清理法第46條
有下列情形之一者，處 1 年以上 5 年以下有期徒刑，得併科新
臺幣 3 百萬元以下罰金：
一、任意棄置有害事業廢棄物。
二、事業負責人或相關人員未依本法規定之方式貯存、清除、處
    理或再利用廢棄物，致污染環境。
三、未經主管機關許可，提供土地回填、堆置廢棄物。
四、未依第 41 條第 1 項規定領有廢棄物清除、處理許可文件，
    從事廢棄物貯存、清除、處理，或未依廢棄物清除、處理許
    可文件內容貯存、清除、處理廢棄物。
五、執行機關之人員委託未取得許可文件之業者，清除、處理一
    般廢棄物者；或明知受託人非法清除、處理而仍委託。
六、公民營廢棄物處理機構負責人或相關人員、或執行機關之人
    員未處理廢棄物，開具虛偽證明。
廢棄物清理法第47條
法人之負責人、法人或自然人之代理人、受僱人或其他從業人員
，因執行業務犯前二條之罪者，除處罰其行為人外，對該法人或
自然人亦科以各該條之罰金。
中華民國刑法第322條
以犯竊盜罪為常業者，處1年以上7年以下有期徒刑。
